【裁判字號】    92,訴,1844
【裁判日期】    921217
【裁判案由】    確認抵押權不存在
【裁判全文】
臺灣臺南地方法院民事判決  九十二年度訴字第一八四四號
    原      告  丁○○○
    訴訟代理人  林士龍律師
                彭大勇律師
    被      告  甲○○
    訴訟代理人  乙○○
    被      告  丙○○
右當事人間請求確認抵押權不存在事件，經本院於民國九十二年十二月三日言詞辯論
終結，判決如左：
    主      文
確認原告與被告甲○○間就原告所有如附表一編號一所示土地及建物，於民國八十九
年五月二十三日設定登記（收件年期：民國八十九年字號：東資地字第０九九九六０
號），權利範圍應有部分二分之一，權利價值新台幣伍拾萬元之抵押權及債權不存在
。
被告甲○○應將前項抵押權設定登記予以塗銷。
確認原告與被告甲○○間就原告所有如附表一編號二所示土地及建物，於民國八十九
年六月十二日設定登記（收件年期：民國八十九年字號：南麻字第０五００九０號）
，權利範圍全部，權利價值新台幣捌拾萬元之抵押權及債權不存在。
被告甲○○應將前項抵押權設定登記予以塗銷。
確認原告與被告丙○○間就原告所有如附表二所示土地及建物，於民國八十九年八月
二十八日設定登記（收件年期：民國八十九年字號：南麻字第０七五七一０號），權
利範圍全部，權利價值新台幣捌拾萬元之抵押權及債權不存在。
被告丙○○應將前項抵押權設定登記予以塗銷。
訴訟費用由被告甲○○負擔二十一分之十三，餘由被告丙○○負擔。
    事實及理由
甲、程序方面：
    本件被告均未於言詞辯論期日到場，核無民事訴訟法第三百八十六條各款所列情
    形，爰依原告聲請，由其一造辯論而為判決。
乙、實體方面：
一、原告起訴主張：(一)原告為坐落台南縣麻豆鎮○○段一一三七地號土地及其上七六
    建號即門牌號碼台南縣麻豆鎮○○里○○○路一七二巷六號建物之所有權人，亦
    為坐落台南市○區○○○段六五三之一六六地號土地應有部分二分之一及其上五
    二四六建號即門牌號碼台南市○區○○路一段一五五巷十九號建物應有部分二分
    之一之共有人。原告並不識字，亦不會書寫中文字，為典型之文盲，因經常在外
    工作（本案發生時原告當時在台北幫次子照顧小孩），故於十餘年前即將上開不
    動產之權狀及印鑑交由訴外人即原告之長子鄭源裕保管，且並不認識被告，亦未
    曾向被告借款。(二)被告甲○○就附表一編號一所示房地之抵押權及債權不存在部
    分：訴外人陳雀芬因於民國八十七年所成立之多組合會倒會及從事民間借貸業務
    遭人倒帳（此部分業經本院以九十一年度易字第一一五二號判決有罪在案），進
    而向地下錢莊借貸，於八十九年三月間因急需用款，而向原告之子鄭源裕請求幫
    忙，否則必遭不利，鄭源裕不忍而不得已答應幫忙，由鄭源裕提供所保管之與原
    告共有（應有部分各為二分之一）如附表一編號一所示房地所有權狀給陳雀芬，
    就鄭源裕之應有部分二分之一部分，設定抵押權與被告甲○○，並於八十九年三
    月十七日向被告甲○○借得新台幣（下同）一百萬元。惟至同年五月間，陳雀芬
    仍需款周轉，欲再向被告甲○○借款週轉，被告甲○○表示只要有不動產供設定
    抵押權即可借貸，故陳雀芬乃要求鄭源裕提供原告所有如附表一編號一所示房地
    應有部分設定抵押權與被告甲○○以擔保借錢，並表示不久即可還款而塗銷抵押
    權，鄭源裕為解陳雀芬之急而應允之，在未經原告之同意，先由鄭源裕於同年五
    月二十日，持其保管之原告之印鑑章前往台南縣麻豆鎮戶政事務所，盜用原告之
    印鑑章及偽簽原告之署押，而偽造原告名義出具之「委託書」及「印鑑登記證明
    申請書」，再連同原告之印鑑章，向該戶政事務所申請原告之印鑑證明。之後鄭
    源裕將該份印鑑證明連同如附表一編號一所示房地所有權狀交予陳雀芬，持向被
    告甲○○借貸，而被告甲○○明知原告並非借貸人，亦未曾見過原告，更未向原
    告確認是否願意提供如附表一編號一所示房地設定抵押權，即答應將錢借予陳雀
    芬，而陳雀芬即委託不知情之代書郭淑英盜用原告之印章，蓋用於土地登記申請
    書及土地建築改良物抵押權設定契約書之「義務人兼債務人欄」內，以偽造各上
    開文書，連同上開印鑑證明等文件，於同年五月二十二日持向台南市東南地政事
    務所辦理抵押權設定登記，而將原告所有如附表一編號一所示房地應有部分設定
    擔保五十萬元債權之抵押權與被告甲○○，而五十萬元則由陳雀芬向被告取得。
    嗣被告甲○○向本院聲請強制執行附表一編號一所示房地（本院九十一年度執字
    第一五二六一號），經原告提起債務人異議之訴獲勝訴判決確定，足可證明原告
    確實未曾向被告甲○○借貸，而抵押權之設定亦未經原告之同意，則相關之債權
    行為及物權行為對原告即不成立，因此上開抵押權之登記自屬無效而有應予塗銷
    之原因。(三)被告甲○○就如附表一編號二所示房地之抵押權及債權不存在部分：
    八十九年六月間，訴外人陳雀芬仍需用款，為向被告甲○○借款週轉，再次哀求
    鄭源裕幫忙，鄭源裕未經原告之同意，由鄭源裕提供其保管之原告所有如附表一
    編號二所示房地之所有權狀予陳雀芬，再由陳雀芬向被告甲○○借貸，而被告甲
    ○○亦未確認原告是否有設定抵押權之意思表示，即答應借貸，陳雀芬委由不知
    情之代書劉秀緞盜用原告之印鑑章，蓋用於土地登記申請書及土地建築改良物抵
    押權設定契約書之「義務人兼債務人欄」內，以偽造同年六月八日書立之各上開
    文書，再於同年六月九日持至台南縣麻豆地政事務所代辦設定抵押權與被告甲○
    ○，以擔保借款八十萬元，款項則由陳雀芬取得。因此相關之債權行為及物權行
    為對原告即不成立，故此部分之抵押權之設定即屬無效。(四)被告丙○○就如附表
    二所示房地之抵押權及債權不存在部分：訴外人陳雀芬於八十九年八月間仍遭地
    下錢莊逼迫而急需用錢，為向被告甲○○夫婦再次借款週轉，其等仍表示只要有
    不動產供抵押即可借貸，因此陳雀芬乃再請求鄭源裕幫忙，並表示若不幫忙，則
    先前之款項亦不願返還，鄭源裕不得已仍同意幫忙，未經原告之同意，由鄭源裕
    於同年八月三日，持其保管之原告之印鑑章至台南縣麻豆鎮戶政事務所，盜用原
    告之印鑑章及偽簽原告之署押，而偽造原告名義出具之「委託書」及「印鑑登記
    證明申請書」，再連同原告之印鑑章，向該戶政事務所申請原告之印鑑證明，之
    後鄭源裕即提供其保管之原告所有如附表二所示房地之所有權狀予陳雀芬，而被
    告丙○○亦明知原告並無借貸之事實，亦無確認原告是否有提供不動產設定抵押
    權之意思表示即同意借貸，款項仍由陳雀芬取得。而陳雀芬即委由不知情之代書
    劉秀緞盜用原告之印章，蓋用於土地登記申請書及土地建築改良物抵押權設定契
    約書之「義務人兼債務人欄」內，以偽造同年八月二十四日書立之各上開文書，
    再於同日持至台南縣麻豆鎮地政事務所代辦設定抵押權與被告丙○○，以擔保借
    款六十萬元。因此相關之債權行為、物權行為對原告即不成立，故此部分之抵押
    權設定即屬無效。(五)綜上所述，原告未曾向被告甲○○、丙○○借款，亦未同意
    提供附表所示房地設定抵押權，故相關之債權行為及物權行為對原告即不成立。
    為免原告之權利與登記狀態不符，且為免再遭不當執行，原告即有提起本件確認
    訴訟並進而將上開抵押權塗銷之利益等情；並聲明：求為判決如主文所示。
二、被告均未於言詞辯論期日到場，亦未提出準備書狀作何聲明或陳述。
三、得心證之理由：
（一）原告前開主張之事實，已據提出土地登記謄本、建物登記謄本、本院九十一年
      度易字第一一五二號刑事判決、本院九十二年度訴字第二號民事判決、台灣高
      等法院台南分院九十二年度上易字第一八八號民事判決及判決確定證明書、本
      院九十二年度訴字第四七七號刑事判決影本為證，且經證人劉秀緞及邱稜惠於
      台灣台南地方法院檢察署九十一年度發查字第一七六八、二０一二號偽造文書
      案件偵查中證述屬實（見該案九十一年十月二十三日訊問筆錄），復經本院依
      職權調取前開台灣高等法院台南分院九十二年度上易字第一八八號民事歷審卷
      核閱無誤，而被告均未於言詞辯論期日到場爭執，亦未提出任何書狀作有利於
      己之陳述，依民事訴訟法第二百八十條第三項前段準用同條第一項前段之規定
      ，視同自認，自堪信原告主張為真實。
（二）從而，本件原告既未向被告二人借款，且未提供如附表一編號一、二所示房地
      分別於八十九年五月二十三日、同年六月十二日設定擔保債權五十萬元、八十
      萬元之抵押權與被告甲○○，亦未提供如附表二所示房地於八十九年八月二十
      八日設定擔保債權八十萬元之抵押權與被告丙○○，則上開抵押權及借款債權
      對於原告而言自屬不存在。準此，原告訴請：(1)確認原告與被告甲○○間就原
      告所有如附表一編號一所示土地及建物，於八十九年五月二十三日設定登記（
      東資地字第０九九九六０號），權利範圍應有部分二分之一，權利價值五十萬
      元之抵押權及債權不存在；被告甲○○應將前開抵押權設定登記予以塗銷。(2)
      確認原告與被告甲○○間就原告所有如附表一編號二所示土地及建物，於八十
      九年六月十二日設定登記（南麻字第０五００九０號），權利範圍全部，權利
      價值八十萬元之抵押權及債權不存在；被告甲○○應將前開抵押權設定登記予
      以塗銷。(3)確認原告與被告丙○○間就原告所有如附表二所示土地及建物，於
      八十九年八月二十八日設定登記（南麻字第０七五七一０號），權利範圍全部
      ，權利價值八十萬元之抵押權及債權不存在；被告丙○○應將前開抵押權設定
      登記予以塗銷，為有理由，應予准許。
四、結論：原告之訴為有理由，依民事訴訟法第三百八十五條第一項前段、第七十八
    條、第八十五條第一項但書，判決如主文。
中      華      民      國    九十二    年    十二    月      十七      日
                                臺灣臺南地方法院民事第二庭
~B法      官  張季芬
右為正本係照原本作成
如對本判決上訴，須於判決送達後廿日內向本院提出上訴狀
中      華      民      國    九十二    年    十二    月      十七      日
~B法院書記官  李榮杰


司法院資訊處製作；財團法人民間司法改革基金會備份。
